【裁判字號】    89,判,1065
【裁判日期】    890413
【裁判案由】    工商登記
【裁判全文】
行  政  法  院  判  決                          八十九年度判字第一○六五號
    原      告  余大平即小碼體育用品社
    被      告  臺北縣政府
右當事人間因工商登記事件，原告不服經濟部中華民國八十八年三月十九日經八八訴
字第八八六三一三三八號再訴願決定，提起行政訴訟。本院判決如左︰
    主  文
原告之訴駁回。
    事  實
緣原告持有被告核發之北縣商聯甲字第一一○六五二號營利事業登記證，核准登記之
營業項目為「１、運動器材零售業２、租賃業３、書籍文具零售４、玩具娛樂用品零
售業」，嗣經被告於民國八十七年八月十日前往其營業場所稽查，發現原告經營登記
範圍以外之撞球場業務，違反商業登記法第八條第三項規定，爰依同法第三十三條第
一項規定，以八十七年八月十五日八七北府建五字第五四六○九五號函科處原告罰鍰
三千銀元（折合新台幣九千元），並請立即停止經營登記範圍外之業務。原告不服，
提起訴願、再訴願，遞遭決定駁回，遂提起行政訴訟。茲摘兩造訴辯意旨如次：
原告起訴意旨略謂︰一、按被告核發營利事業登記證營業項目：１、運動器材零售２
、租賃業．．．原告在營業場所陳列運動器材之一撞球桌，供不特定人買賣，試打及
出租，完全合法。二、訴願、再訴願決定機關均以「原處分機關聯合查報小組於八十
七年八月十日至現場查明，並製作紀錄經原告簽名捺指印確認並無訛在案。」為由裁
處原告訴願駁回。在被告稽查時大批人員會同警察、官腔不斷，原告要求詳閱筆錄時
，稽查人員稱簽完名再看，原告拒簽，稽查人員聲稱不簽就妨礙公務。原告就是不服
被告所製作之筆錄及裁罰才一再訴願，怎可依此筆錄為駁回訴願理由之一實難令人信
服。三、經濟部公告之「公司行號營業項目標準分類」Ｉ６０１０１０明白列出租賃
業係指「須許可業務及不動產除外之物品租賃（如機器設備租賃，運動及娛樂用品租
賃．．．）原告申請營利事業登記證時即依此項規定，又撞球為亞運、奧運等世界各
種運動大會比賽項目，撞球當然是一種運動，撞球所使用的球桌、球桿、球等當然是
運動器材，原告在核准的場地（消防設施，及建築物安檢均通過）陳列撞球桌出售及
租賃，當屬合法，被告機關未深究實情，實有未當，訴願及再訴願決定，遞予維持，
亦有未洽。四、綜上所述，請求判決撤銷原處分、原決定及再訴願決定等語。
被告答辯意旨略謂︰一、本府服務中心於八十七年八月一日接獲民眾檢舉，及本縣消
防局亦以八十七年八月三日八七北縣消預字第一四○號函轉民眾檢舉前開地址違規經
營撞球場嚴重影響居住安寧與安全，常有不良少年於該址打架鬧事，本府聯合查報小
組即於八十七年八月十日前往該址查察時，發現原告（即該商號負責人）未經申請營
業項目變更登記，即擅自經營撞球場業務；現場擺設撞球檯十二檯，並有消費者正在
遊樂中。本府即依據現場實際狀況及原告所提供之資料製作現場紀錄表，該紀錄表並
經其親閱後簽名及捺指印確認無訛。故本府依違反商業登記法第八條第三項規定：「
商業不得經營其登記範圍以外之業務。」爰依同法第三十三條第一項前段規定：「違
反第八條第三項規定者，主管機關除命令商業停止其經營登記範圍以外之業務外，處
商業負責人一千元以上五千元以下罰鍰．．．」函令其停止經營登記範圍以外之業務
並予以罰鍰處分。二、原告於起訴狀中陳述略以：「．．．經濟部公告之公司行號營
業項目標準分類Ｉ６０１０１０明白指出「租賃業」係指『須許可業務及不動產除外
之物品租賃（如機器設備租賃、運動及娛樂用品租賃．．．）』，原告申請營利事業
登記證時即依此項規定，．．．陳列撞球桌出售及租賃，當屬合法，．．．」乙節，
查依經濟部八十七年一月一日所頒布「公司行號營業項目標準分類所定之『公司行號
營業項目代碼表』所列Ｉ六○一○一○「租賃業」係指『須許可業務及不動產除外之
物品租賃；及提供不含牌照車體之汽車交通運輸工具租賃』，Ｊ七○一○四○休閒活
動館業係指『競技運動場館以外之休閒活動場館經營（如撞球場）』」，故租賃業與
撞球場業係分屬不同之行業別。又本府於前開時、地稽查該商號時，發現其營業場所
擺設十二檯撞球檯，且據現場工作人員及消費者稱，係以每分鐘三．三元計算，提供
不特定消費者遊樂，營業時間為二十四小時方式經營，此不僅已違反本府所核准其營
利事業登記證所記載「現場不供遊樂」之規定，又依一般係買賣、租賃門市之經營型
態，其店內僅需陳設少數球檯以供詢價、試打即可，豈有以一般撞球場供人遊樂方式
各球檯區隔擺設致佔地廣達約百坪，且還僱用三名「櫃檯員」每日二十四小時三班制
輪流收費之理；其現場經營態樣顯與「租賃業」有明顯差別。加以由本縣警察局永和
分局八十七年八月七日北警永行字第一二四八三號函所附八十七年八月四日臨檢該商
號時所製偵訊筆錄中，原告亦自承其所經營之小碼「撞球場」營業項目不符；另本府
工務局於八十七年八月十七日再度邀集本府各相關單位至該址現場會勘時亦認定其經
營撞球場業務。綜觀前述各項事證，該商號經營登記範圍以外之「撞球場」業務至為
明確。三、綜上所述，被告所為處分於法並無不當，訴願及再訴願決定，自應維持，
請駁回原告之訴等語。
    理  由
按「商業不得經營其登記範圍以外之業務。」、「違反第八條第三項規定者，主管機
關除命令商業停止其經營登記範圍外之業務外，處商業負責人一千元以上五千元以下
罰鍰；其拒不遵令停止經營登記範圍外之業務者，由主管機關各再處商業負責人三千
元以上一萬五千元以下罰鍰。」分別為商業登記法第八條第三項及第三十三條第一項
所明定。本件原告持有被告核發之北縣商聯甲字第一一○六五二號營利事業登記證，
核准登記之營業項目為「１、運動器材零售業２、租賃業３、書籍文具零售４、玩具
娛樂用品零售業」，嗣經被告於八十七年八月十日前往其營業場所稽查，發現原告經
營登記範圍以外之撞球場業務，違反商業登記法第八條第三項規定，爰依同法第三十
三條第一項規定，以八十七年八月十五日八七北府建五字第五四六○九五號函科處原
告罰鍰三千銀元（折合新台幣九千元），並請立即停止經營登記範圍外之業務。查本
件原告雖於八十七年四月十三日領有被告核發之北縣商聯甲字第一一○六五二號營利
事業登記證，惟其核准登記之營業項目為「１、運動器材零售業２、租賃業（許可業
務及不動產租賃除外）３、書籍文具零售業４、玩具娛樂用品零售業（賭博性色情性
電動玩具除外）（玩具槍除外）（現場不供遊樂）」，而原告於其營業現場陳設有撞
球桌十二供消費者遊樂，實際經營撞球場業務，業經被告聯合查報小組於八十七年
八月十日至現場查明，並製作紀錄表經原告簽名捺指印確認無訛在案，此有台北縣政
府聯合查報小組稽查違規商業活動現場紀錄表附原處分內可稽。此項現場紀錄表，
乃公務員執行職務時所製作之公文書，應推定為真正。本件違規事實，依該項現場紀
錄表之記載，足堪認定。原告不能舉證證明該項公文書之製作有如何違法之處﹖其內
容有如何與事實不符之處﹖而對該項現場紀錄表表示不服，難謂有理由。原告雖稱撞
球桌屬運動器材、體育用品，其租賃撞球桌予他人競技練身，係屬其營利事業登記證
上所載營業項目中之租賃業範圍，並無違規經營云云。惟查經濟部八十七年一月一日
公告之「公司行號營業項目標準分類」所定之「公司行號營業項目代碼表」所列Ｉ六
○一○一○租賃業係指「須許可業務及不動產除外之物品租賃（如機器設備租賃、運
動及娛樂用品租賃．．．）；及提供不含牌照車體之汽車交通運輸工具租賃」，而「
競技運動場館業以外之休閒活動場館經營（如撞球室、．．．韻律房等）」則歸屬於
另項Ｊ七○一○四○休閒活動場館業，是租賃業與撞球場之經營係分屬不同之行業別
，原告經核准登記之營業項目係為租賃業，並非休閒活動場館業，則其實際經營撞球
場業務，即係經營登記範圍以外之業務，從而被告據以裁處罰鍰三千銀元（折合新台
幣九千元），並請立即停止經營登記範圍外業務之處分，揆諸首揭法條之規定，洵無
違誤，一再訴願決定予以維持，亦無不合，均應予以維持。原告起訴意旨難謂有理由
，應予駁回。
據上論結，本件原告之訴為無理由，爰依行政訴訟法第二十六條後段，判決如主文。
中    華    民    國     八十九      年      四      月      十三       日
                    行 政 法 院 第 二 庭
                                審 判 長 評  事      陳  石  獅
                                         評  事      彭  鳳  至
                                         評  事      黃  合  文
                                         評  事      林  茂  權
                                         評  事      王  立  杰
右  正  本  證  明  與  原  本  無  異
                                         法院書記官  王  福  瀛
中    華    民    國     八十九      年      四      月      十四       日


司法院資訊處製作；財團法人民間司法改革基金會備份。
